臺灣臺中地方法院民事判決　九十三年度訴字第二二四二號
　　原　　　告　　丁○○
　　　　　　　　　戊○○
　　　　　　　　　丙○○
　　訴訟代理人　　陳沆河律師
　　被　　　告　　台中市政府
　　法定代理人　　乙○○
　　訴訟代理人　　陳漢洲律師
　　　　　　　　　王展星律師
　　複　代理人　　甲○○
右當事人間請求回復原狀事件，本院於民國九十四年三月二十四日言詞辯論終結，判
決如下：
    主    　文
原告之訴及其假執行之聲請均駁回。
訴訟費用由原告負擔。
    事實及理由
一、原告起訴主張：
  (一)被告所屬地政局重劃課於民國（下同）九十三年五月十一日，辦理公開標售第十
    、十一期抵費地，原告經向被告所屬都市計劃課查詢台中市○○區○○段一七一
    地號土地為第一種商業區及面臨四十公尺之平面道路（即軍福路），遂於同日參
    與投標，標得台中市○○區○○段一七一號土地（下稱系爭土地），並繳交保證
    金新台幣（下同）一百零七萬元，詎原告得標後始意外得悉交通部就系爭土地所
    面臨之四十米道路（即軍福路），欲規劃建築高架道路以連接台中生活圈四號線
    道路，自豐原市直通霧峰鄉，並採高架式建造，九十三年起預算單獨籌編，九十
    五年動工，因面臨四十米平面道路土地與面臨其上係建築高架道路之土地，其間
    價值有差，原告旋於九十三年五月三十一日具狀向被告請求廢除上開標售案，及
    退還保證金（即撤銷錯誤之意思表示），惟被告於九十三年六月八日發函拒絕。
  (二)本件被告辦理公開標售系爭土地，投標須知載明系爭土地分區使用類別為「商一
    」，臨道路寬為四十公尺，經原告查詢都市計劃課結果相符，原告遂以每平方公
    尺四萬零六百八十八元投標，若原告知悉系爭土地所面臨之四十米道路已規劃在
    其上建築高架道路，必不參與投標，玆以本訴狀繕本之送達為錯誤意思表示之撤
    銷，並依民法第一百七十九條規定，請求原告返還保證金。並聲明：被告應給付
    原告一百零七萬元及自起訴狀繕本送達之翌日起至清償日止，按年息百分之五計
    算之利息；併願供擔保，請准宣告假執行。
二、被告則以：
  (一)原告當初為何購買系爭土地之真正原因、動機，被告無從知悉，是原告稱若知悉
    系爭土地面臨四十公尺道路已規劃在其上建築高架道路者，必不參與投標云云，
    此無非係原告於形成意思階段時，因對交易上可能存在之事實資料未予查明或認
    知不當所生錯誤，本質上僅屬「動機錯誤」，得否援引民法第八十八條規定，非
    無疑問！
  (二)原告參與被告公開標售抵費地程序，並順利得標購得系爭土地，並無意思表示內
    容錯誤之情事；又被告於公開標售系爭土地與其他抵費地之投標須知載明「各筆
    土地建築使用相關規定及土地使用分區管制要點，投標人應自行查明」，且投標
    須知上亦載明系爭土地之分區使用類別為「商一」而原告亦自認其查詢結果相同
    ，是原告於標購系爭土地之際，亦無發生對系爭土地之交易重要性質認知錯誤之
    情節；此外，原告係透過公開標購程序購得系爭土地，並無證據足認原告表示行
    為有錯誤情事存在。
  (三)系爭土地面臨之軍福路，交通部國道新建工程局（下稱國工局）是否有在其上規
    劃建築高架道路之確定道路計劃，被告並不知情，況交通部僅於九十二年十二月
    八日以交路字第0920065926號函副本向被告表示：該計劃生活圈四號線道路已為
    國道之替代道路，自九十三年度底起預算已獨立籌編，不納入生活圈計劃中辦理
    ，由國工局一併規劃、設計及施工等語。且目前交通部國工局就國道台中環線豐
    原霧峰路段之計劃辦理工程設計中，但因台中地方要求儘速闢建台中生活圈道路
    四號線，爰由國工局就生活圈二號線、四號線及本路段整合之可行性進行研究，
    而研究結果係建議現階段先推動國道四號台中環線豐原霧峰段大坑以北路段，以
    南先闢建台中生活圈四號線，並提升為高架快速道路，兩路段以大坑聯絡道銜接
    ，經行政院九十二年八月核復原則同意，國工局即據以辦理台中生活圈四號線規
    設作業，並與大坑以北路段結合成一個完整交通建設計劃進行環境影響評估，嗣
    環評報告獲審議通過即研擬建設計劃，陳奉行政院核定後，據以推動後續用地及
    施工事宜。顯見縱有提升為高架快速道路之建議，但僅係政策初步整合階段，尚
    須經國工局擬訂完整道路計劃，待環評報告審議通過，尚有用地取得及道路施工
    事宜，是該計劃是否確經軍福路仍未可知，則被告又如何能將此一不確定實施之
    公共工程政策，以文字註明並告知各投標人。
  (四)再者，現今政府之政策資料多可自電子網路或其他公開途徑尋得。原告在投標系
    爭土地前，本可利用公開資訊以形成其是否購買之意思表示，此為動機層次，原
    告竟以其標購系爭土地時，不知有「台中生活圈四號線系統道路」政策，致其意
    思表示有所錯誤，此乃動機錯誤，且該項錯誤或不知，係屬原告之疏失。故原告
    主張其因錯誤而撤銷買賣契約，並請求返還保證金云云，為無理由。並聲明：駁
    回原告之訴，及如受不利判決，願供擔保請准宣告免予假執行。
三、兩造不爭之事實
  (一)原告三人於九十三年五月十一日標得被告地政局重劃課公開標售第十期之抵費地
    ，即台中市○○區○○段一七一地號土地，並繳保證金一０七萬元。
  (二)交通部已規劃台中生活圈四號線道路，作為國道四號之外環替代道路，係屬國道
    四號系統之一部分，行經路段自豐原市至霧峰鄉，並於九十三年起預算以單獨籌
    編，由交通部國道新建工程局規劃、設計及施工。
四、本件原告主張其標購系爭土地時，不知交通部就系爭土地所面臨之軍福路，欲規
    劃建築高架道路以連接台中生活圈四號線，致其為錯誤之標購，此乃意思表示內
    容之錯誤，且該項錯誤或不知，非屬原告之疏失。而被告於系爭土地標售公告前
    已接獲交通部九十二年十二月八日「國道台中環線豐原霧峰段、台中生活圈二號
    線東段及台中生活圈四號線北段整合計劃」案後續分工事宜函，足證被告已知該
    項確定計劃；然此為被告所否認，是本件兩造爭執為：(一)、原告主張其若先前可
    知系爭土地面臨之四十公尺平面道路已規劃其上建築高架道路者，必不參與系爭
    土地之標售案乙節，究屬民法第八十八條規定之「意思表示錯誤」？抑或為單純
    之「動機錯誤（意思形成階段之錯誤）」？(二)、原告就不知前開第一項所示之情
    事有無過失？(三)、系爭土地面臨之四十公尺平面道路（軍福路），交通部國工局
    是否確定在其上規劃建築高架道路？且被告是否已知該項確定道路計畫？
五、按意思表示之內容有錯誤，或表意人若知其事情即不為意思表示者，表意人得將
    其意思表示撤銷之。但以其錯誤或不知事情，非由表意人自己之過失者為限。物
    之性質，若交易上認為重要者，其錯誤，視為意思表示內容之錯誤，民法第八十
    八條定有明文。而意思表示緣由之錯誤，即表意人在其意思形成之過程中，對於
    就其決定為某特定內容意思表示具有重要性之事實，認識不正確，此乃動機錯誤
    。因動機存於內部，非他人所得窺知，自不許表意人主張撤銷而危及交易安全，
    有最高法院五十一年度台上字第三三一一號判例要旨可資參酌。經查：
  (一)本件原告係主張因不知交通部就系爭土地所面臨之軍福路，欲規劃建築高架道路
    以連接台中生活圈四號線，致其為錯誤之標購行為（即意思表示），此項錯誤或
    不知應係動機錯誤，蓋表意人究係基於何種原因標購系爭土地，非相對人所得窺
    知，自難因此要求相對人負責，是既係動機錯誤，揆諸上開判例意旨，原告自不
    得援引民法第八十八條規定為撤銷權之行使；其次，雖屬動機錯誤，但是否屬於
    交易上重要之物之性質錯誤？查本件兩造間買賣之標的物為系爭土地，而該地分
    區使用類別為「商一」，且面臨四十公尺之軍福路等情屬實，核與原告查詢結果
    相符，業據原告自承在卷，此外，系爭土地之投標須知上亦載明「各筆土地建築
    使用應依建築法有關規定外並依照台中市各地區都市計劃細部計劃說明書規定辦
    理」、「各宗土地之建築使用相關規定及土地使用分區管制要點，投標人應自行
    查明」等語，即投標人就其所欲投標之土地有關建築、使用之相關規定應先行自
    行查明了解，至於非本件買賣標的之軍福路，被告以現況告知投標人應屬已盡告
    知義務，是原告前述動機錯誤或不知情事，皆非屬交易上認為重要者，自難以意
    思表示內容之錯誤視之，原告據此主張撤銷買賣意思表示，難認有理由。
  (二)依據系爭土地之投標須知上載明「各筆土地建築使用應依建築法有關規定外並依
    照台中市各地區都市計劃細部計劃說明書規定辦理」、「各宗土地之建築使用相
    關規定及土地使用分區管制要點，投標人應自行查明」等語，即投標人就其所欲
    投標之土地有關建築、使用之相關規定應先行自行查明；其次，現今政府之政策
    資料多可自電子網路或其他公開途徑尋得。原告在系爭土地投標前，本可利用公
    開資訊以形成其是否購買系爭土地之意思表示，此有被告由網路上查詢獲悉並提
    出之目前交通部國工局「就國道台中環線豐原霧峰路段之計劃辦理工程設計中，
    但因台中地方要求儘速闢建台中生活圈道路四號線，爰由國工局就生活圈二號線
    、四號線及本路段整合之可行性進行研究，而研究結果係建議現階段先推動國道
    四號台中環線豐原霧峰段大坑以北路段，以南先闢建台中生活圈四號線，並提升
    為高架快速道路，兩路段以大坑聯絡道銜接，經行政院九十二年八月核復原則同
    意，國工局即據以辦理台中生活圈四號線規設作業，並與大坑以北路段結合成一
    個完整交通建設計劃進行環境影響評估，嗣環評報告獲審議通過即研擬建設計劃
    ，陳奉行政院核定後，據以推動後續用地及施工事宜。」等情附卷可稽，顯見原
    告欲明瞭該政策動向亦可查悉，為原告竟捨此不為，難謂無疏失。
  (三)查被告雖於系爭土地公開標售前確已接獲交通部九十二年十二月八日交路字第09
    20065926號函，然該函係就內政部函詢「國道台中環線豐原霧峰段、台中生活圈
    二號線東段及四號線北段整合計劃」案，後續分工事宜做答覆，而以副本通知被
    告，且該函說明欄載明：「二、查台中生活圈四號線道路因與國道四號豐原霧峰
    段大坑以南路廊平行，經考量政府財政狀況，由本部併大坑以北之國道路廊，整
    合辦理台中生活圈二號線東段、四號線北段路段，並已擬訂計劃報院核定，故本
    案生活圈四號線道路已為國道之替代道路，自九十三年度起預算已單獨籌編，不
    納入生活圈計劃中辦理。四、大坑以北因屬國道路段由本部國道新建工程局辦理
    ，考量整體路網建設期程及預算籌編等事宜之協調整合與施工標準之一致性，大
    坑以南生活圈二號線東段、四號線北段路段，宜由該局一併施作．．。五、綜上
    ，本案經本部研議後決定交由本部國工局一併規劃、設計及施工。」等語，並無
    原告所主張系爭土地所面臨之軍福路業已確定計劃施作高架道路云云，雖原告併
    提出大台中重大建設示意圖一份在卷可憑，惟查該份示意圖乃財團法人台中世界
    貿易中心所發行，且示意圖上雖有標示國道台中環線豐原霧峰段及台中生活圈四
    號線等文字及虛線，但並未顯示係屬高架道路，以及有經過軍福路等情，故原告
    據此推論被告已明知軍福路確定規劃高架道路，自難採信。其次，關於「台中生
    活圈四號線系統道路」，台灣省政府係於八十四、五年間即進行規劃，並於八十
    六年間提報行政院審核，業經行政院於八十六年四月二十九日以台八十六交字第
    1686號函核列，台灣省政府遂於八十六年五月十四日以八十六府住都道字第4421
    8號函通知各級主管機關，是被告確知前開政策計劃係於八十六年五月十四日以
    後，惟當時台灣省政府所規劃之細部計劃，僅為路線長度、總經費估算金額等事
    項，並未明確陳列何路段為規劃範圍；嗣後自九十二年九月間起迄今被告與交通
    部多次往來公文函件，被告仍無法明瞭交通部有無續行該「台中生活圈四號線系
    統道路」計劃案之可能性，縱或有政策規劃，但何時編列預算、路段規劃、經過
    地點與用地取得等細節均屬國工局權責，且國工局並未告知被告，而目前均屬政
    策規劃階段，是否確定經過軍福路，且採高架道路建築，皆無從得悉，則被告自
    無從將該項尚未知悉且並未確定之訊息公告或載明於系爭土地投標須知上，復有
    台中市政府地政局會辦單暨台灣省政府函、交通部函、交通部國工局就國道台中
    環線豐原霧峰段之計劃、交通部國工局之規設中計劃一覽等件在卷足參。是原告
    主張被告已知悉軍福路上將施作高架道路以為台中生活圈四號線系統道路云云，
    不足採信。
六、綜上所述，本件原告既參與系爭土地標售，並依約購得系爭土地，雖嗣後聽聞系
    爭土地面臨之軍福路將規劃建築高架道路云云，然縱或確有台中生活圈四號線系
    統道路之規劃，但仍在政策規劃階段，且該系統道路是否經過軍福路，縱或經過
    軍福路，是否建築高架道路，目前並無細部計劃可查悉，已如前述，自難據此歸
    責於被告而撤銷系爭買賣契約；其次，縱或確有該項計劃道路經過軍福路，亦屬
    系爭土地買賣動機層次，自不得據以錯誤為由撤銷系爭買賣契約。故原告主張以
    意思表示內容錯誤，及原告若知其事情即不為意思表示為由，撤銷系爭土地買買
    契約，並請求被告返還保證金，於法無據，應予駁回。原告之訴既經駁回，其假
    執行之聲請亦失其附麗，應併予駁回。
七、本件事證已臻明確，兩造其餘之攻擊防禦方法，核與本件判決之結論，不生影響
    ，爰不一一贅述，併此敘明。
八、據上論結，本件原告之訴為無理由，依民事訴訟法第七十八條、第八十五條第一
    項前段，判決如主文。
中　　　華　　　民　　　國　　九十四　　年　　　四　　　月　　　八　　　日
                                    臺灣臺中地方法院民事第四庭
~B法　　　官　夏一
右為正本係照原本作成
如不服本判決，應於判決送達後二十日內，向本院提出上訴狀。
中　　　華　　　民　　　國　　九十四　　年　　　四　　　月　　　八　　　日
~B法院書記官
